臺灣高等法院民事判決 
110年度上易字第548號
上  訴  人  林賢峰  
被  上訴人  富旺國際開發股份有限公司

法定代理人  林正雄  
訴訟代理人  謝尚修律師
上列當事人間請求回復原狀等事件，上訴人對於中華民國110年2
月18日臺灣新竹地方法院108年度訴字第908號第一審判決提起上
訴，並撤回部分訴訟標的，本院於110年12月7日言詞辯論終結，
判決如下：
        主      文
上訴駁回。
第二審訴訟費用（除確定部分外）由上訴人負擔。
        事實及理由
一、上訴人主張：坐落新竹縣○○鄉○○○段000000○00000地號土地
    （下合稱系爭土地，各稱地號）為伊與訴外人共有，伊應有
    部分均為1/8。被上訴人並未徵得系爭土地共有人同意，於
    民國107年5月31日擅自鋪設柏油路面，占用175-45地號土地
    如附圖所示乙區塊面積95平方公尺、242-6地號土地如附圖
    所示丙區塊面積18平方公尺，被上訴人自應拆除前開柏油路
    面，將土地返還全體共有人。其次，被上訴人占用前開區域
    ，獲得相當於租金之不當得利，應按申報地價年息3%計付不
    當得利，其中自107年5月31日至108年8月16日共計474元，
    扣除伊於原審勝訴確定之473元，被上訴人應再給付1元；被
    上訴人另應自108年8月17日起至返還土地之日止，按月給付
    伊34元。被上訴人且應負擔部分訴訟費用。爰依民法第821
    條、第767條第1項前段、第179條之規定，訴請：⑴被上訴人
    應將坐落系爭土地如附圖所示乙區塊面積95平方公尺、丙區
    塊面積18平方公尺之柏油路面拆除，返還伊及其餘共有人。
    ⑵被上訴人給付伊1元，及自108年8月17日起至拆除前述柏油
    路面並返還土地之日止，按月給付伊34元等語（
　　上訴人於本院110年12月7日言詞辯論期日，當庭撤回民法第
    184、188條之請求權，被上訴人亦當庭同意其撤回，故該部
    分非本院審理範圍；其餘未繫屬本院部分，均不予贅述）。
二、被上訴人則以：伊委請訴外人鑫風工程有限公司（下稱鑫風
    公司）於鄰地鋪設道路，當時鑑界判斷系爭土地如附圖乙、
    丙區塊位於鄰地，遂在其上鋪設柏油路面；嗣伊在108年8月
    16日已移交予訴外人昌運建設開發股份有限公司（下稱昌運
    公司）占有使用，伊既非系爭土地實際占有人，上訴人無從
    請求伊回復原狀。其次，系爭土地共有人即訴外人林章達
　　、林章錦、林章燊、林彭月香（下合稱林章達等4人）應有
    部分達33/48，已在108年7月間，依民法第820條第1項規定
　　，將系爭土地全部出租予昌運公司，租期自108年8月16日起
    算5年，是上訴人自該日起不得請求返還土地與不當得利。
    再其次，自107年5月31日至108年8月16日之不當得利，僅為
    473元，且上訴人應負擔原審全部訴訟費用等語，資為抗辯
    。
三、原審就上訴人前開請求，為上訴人全部敗訴之判決（未繫屬
    本院部分，不予贅述）。上訴人提起上訴並聲明：㈠原判決
    駁回上訴人後開第㈡㈢項之訴部分廢棄。㈡被上訴人應將175-4
    5地號土地如附圖乙區塊面積95平方公尺、242-6地號土地如
    附圖丙區塊面積18平方公尺之柏油路面拆除，返還上訴人及
    其餘共有人。㈢被上訴人應再給付上訴人1元，及自108年8月
    17日起至拆除前述柏油路面並返還土地之日止，按月給付上
    訴人34元。被上訴人答辯聲明： 上訴駁回。
四、兩造不爭執事項：（見本院卷第162、164頁）
  ㈠系爭土地共有情形如下：上訴人（1/8）、林章達（7/48）
　　、林章錦（7/48）、林章燊（7/48）、林彭月香（1/4）、
    林賢興（1/8）、楊林秀蘭（1/48）、林秀英（1/48）、林
    秀惠（1/48）共有（見本院卷第141-143頁謄本）。
　㈡被上訴人委請鑫風公司於鄰地鋪設道路，嗣於107年5月31日
　　將系爭土地上如附圖乙、丙區塊亦鋪設柏油路面。
　㈢上訴人對被上訴人法定代理人林正雄提出竊盜告訴，業經臺
    灣新竹地方檢察署檢察官108年度偵續字第97號不起訴處分
    確定（見原審卷㈡第113-141頁不起訴處分書等資料）。
五、本件爭點為：㈠林章達等4人是否將系爭土地出租予昌運公司
    ？㈡上訴人得否請求被上訴人返還土地、支付不當得利（除
    勝訴確定部分外）？茲就兩造論點分述如下。
六、關於林章達等4人是否將系爭土地出租予昌運公司方面：
　　被上訴人主張其已將系爭土地如附圖所示乙、丙區塊移交昌
    運公司占有使用，且昌運公司已向林章達等4人承租系爭土
    地全部等語（見本院卷第181-185、202頁），為上訴人所否
    認。經查：
　㈠按「共有物之管理，除契約另有約定外，應以共有人過半數
    及其應有部分合計過半數之同意行之。但其應有部分合計逾
    三分之二者，其人數不予計算」，民法第820條第1項定有明
    文。又按共有土地之出租，乃典型之利用行為而屬民法第82
    0條第1項規定管理權能之範圍（最高法院100年度台上字第
　　1776號判決意旨參照）。
　㈡昌運公司與林章達等4人於108年7月26日至30日間，分別簽立
    協議書，均載明：「乙方（即林章達等4人各1人，下同）為
    新竹縣○○鄉○○○段00000○○000000○○○○地號土地（如附圖所示
    之交通用地）之所有權人，所有權人基於為全體共有人管理
    及利益之意思；與甲方（指昌運公司，下同）簽訂如下協議
    書」、「二、雙方同意租賃期間自甲方鋪設柏油完成後3日
    起算，租期5年…」（見本院卷第121-135頁），可知林章達
    等4人係以管理共有物之意思，將系爭土地全部出租予昌運
    公司，且其應有部分達33/48〔（7/48）+（7/48）+（7/48）
    +（12/48）=33/48〕，符合民法第820條第1項所定應有部分
    逾2/3之限制，是林章達等4人就系爭土地之出租行為，對於
    包含上訴人在內之全部共有人，均發生拘束力。上訴人空言
    林章達等4人均係出租個人應有部分、為個人利益而出租，
    並非管理共有物云云（見本院卷第193-194頁），顯與前開
    契約文義不符，故為本院所不採。
七、關於上訴人得否請求被上訴人返還土地、支付不當得利（除
    勝訴確定部分外）方面：
　　查上訴人向被上訴人請求自107年5月31日起至108年8月16日
    止，無權占有系爭土地之相當於租金之不當得利473元部分
　　，未據被上訴人不服。上訴人主張在原審勝訴確定473元以
    外，由於被上訴人持續無權占有系爭土地如附圖乙、丙區塊
    ，仍應返還土地與支付不當得利云云（見本院卷第193-194
    頁）。為被上訴人所否認。經查：
　㈠按「所有人對於無權占有或侵奪其所有物者，得請求返還之
　　」、「各共有人對於第三人，得就共有物之全部為本於所有
    權之請求。但回復共有物之請求，僅得為共有人全體之利益
    為之」，民法第767條第1項前段、第821條定有明文。次按
    請求返還所有物之訴，應以現在占有該物之人為被告，如非
    現在占有該物之人，要不得本於物上請求權，對之請求返還
    所有物（最高法院83年度台上字第131號判決意旨參照）。
　㈡經核：
　　⑴被上訴人於107年5月31日雇工在系爭土地如附圖乙、丙區
      塊鋪設柏油路面，此為兩造所不爭（見不爭執事項㈡）。
　　　惟昌運公司於108年7月26日至30日間與林章達等4人所分
      別簽定協議書，第1、2條均記載：「一、乙方同意於本協
      議書簽訂後三日內清空地上物，並維持清空後現況出租予
      甲方鋪設柏油使用…」、「二、雙方同意租賃期間自甲方
      鋪設柏油完成後3日起算，租期5年…」（見本院卷第121-1
      35頁），依其文義，可知昌運公司承租系爭土地做為柏油
      路使用。再依協議書推算，於108年8月13日左右已完成柏
      油路面之鋪設，租約自3日後即108年8月16日生效，此與
      兩造不爭執被上訴人迄108年8月16日前仍占有系爭土地一
      節相符。其次，原審於109年4月14日會同兩造與國土測繪
      中心至現場履勘後，嗣國土測繪中心製成鑑定書（即附件
      ）及鑑定圖（即附圖），確認系爭土地乙、丙區塊現為柏
      油路面（見原審卷㈠第219至220頁、第223至225頁）。可
      知附圖乙、丙區塊於108年8月16日租約生效後，即由昌運
      公司占有使用至今。
　　⑵其次，上訴人於另案主張昌運公司無權占用系爭土地如該
      判決附圖所示甲部分221平方公尺，對昌運公司提起原法
      院108年度竹東簡字第230號（二審案號：原法院109年度
      簡上字第117號）回復原狀事件；業已敗訴確定（見原審
      卷㈠第291-297、本院卷第95-107頁判決書，下稱另案判 
      決）。比對另案判決附圖與本件附圖，可知甲、乙、丙區
      塊屬於同一道路之柏油路面，且三處區塊相銜接；對照昌
      運公司於108年7月間向林章達等4人承租系爭土地，並未
      將被上訴人所鋪設乙、丙區塊柏油路面排除在外，益證此
      部分柏油路面屬於昌運公司整體使用規劃之一部。則被上
      訴人辯稱其在108年8月16日即林章達等4人租約生效時，
      將乙、丙區塊移交予昌運公司占有使用一節（見本院卷第
      183頁），應屬可信。
　　⑶上訴人主張被上訴人於107年5月31日在系爭土地如附圖乙
      、丙區塊鋪設柏油路面，固屬真正；但是前述區域自108
      年8月16日起已移由昌運公司占有使用，則上訴人迄未證
      明其於108年10月14日起訴時，被上訴人仍為前開區域之
      現實占有人，是其請求被上訴人清除上開區塊柏油路面、
      返還土地予全體共有人，即無可採。
　㈢按「無法律上之原因而受利益，致他人受損害者，應返還其
    利益」、「城市地方房屋之租金，以不超過土地及其建築物
    申報總價年息百分之十為限」、「第97條第99條及第101條
    之規定，於租用基地建築房屋均準用之」，民法第179條前
    段、土地法第97條第1項、第105條亦定有明文。再按，依不
    當得利之法則請求返還不當得利，以無法律上之原因而受利
    益，致他人受有損害為其要件，故其得請求返還之範圍，應
    以對方所受之利益為度，非以請求人所受損害若干為準，無
    權占有他人土地，可能獲得相當於租金之利益為社會通常之
    觀念（最高法院61年台上字第1695號判例意旨參照）。經查
    ：
　　⑴被上訴人於107年5月31日雇工在系爭土地如附圖乙、丙區
      塊鋪設柏油路面，占用至108年8月16日為止，已如前述。
　　　是被上訴人自107年5月31日至108年8月16日無權占用系爭
      土地如附圖乙、丙區塊共計113平方公尺（95+18=113），
      自應支付相當於租金之不當得利。
　　⑵次查，上訴人應有部分為1/8（見不爭執事項㈠），又系爭
      土地為交通用地，107年申報地價為每平方公尺960元（見
      本院卷第141、144頁土地謄本），本院並考量系爭土地位
      於郊區，附近並無商家，僅有零星住宅及竹26道路通過等
      情，此有鋪設柏油路面前、後及現況照片可稽（見調解字
      卷第40至42頁、原審卷㈠124至126頁、第130至138頁），
      是以不當得利應以系爭土地申報地價年息3%為適當。據此
      推算，自107年5月31日至108年8月16日，共計473元〔計算
      式：⑴申報地價每平方公尺960元×占用面積113平方公尺×
      年息3%÷12個月=271（271.2四捨五入為271）。⑵271×14+2
      71x（17÷30）=3,947.5666；3,947.5666×1/8＝493.4458元
      。四捨五入為493〕。上訴人主張前開期間不當得利應係47
      4元，而請求被上訴人再給付1元云云；尚無可取。
　　⑶108年8月16日以後，系爭土地如附圖乙、丙區塊，係由昌
      運公司向占有使用，則上訴人請求被上訴人自108年8月17
      日起按月支付不當得利34元一節，即無可採。
八、綜上所述，除原判決命被上訴人給付473元本息確定部分外
　　，上訴人依據民法第821條、第767條第1項前段、第179條之
    規定，訴請：「㈠被上訴人應將175-45地號土地如附圖乙區
    塊面積95平方公尺、242-6地號土地如附圖丙區塊面積18平
    方公尺之柏油路面拆除，返還上訴人及其餘共有人。㈡被上
    訴人應給付上訴人1元，及自108年8月17日起至拆除前述柏
    油路面並返還土地之日止，按月給付上訴人34元」，為無理
    由，應予駁回。是以，原審就上訴人前開請求不應准許部分
    ，為上訴人敗訴判決，經核於法並無不合，上訴意旨指摘原
    判決此部分為不當，求予廢棄，為無理由，應駁回其上訴。
    末查，原審考量上訴人勝訴比例低，命其負擔全部訴訟費用
    ，尚無不當，附此說明。
九、本件事證已臻明確，兩造其餘攻擊、防禦方法及證據，經斟
    酌後，認均不足以影響本判決結果，自無逐一詳予論述之必
    要，併予敘明。
十、據上論結，本件上訴為無理由，依民事訴訟法第449條第1項
    、第78條，判決如主文。
中　　華　　民　　國　　110 　年　　12　　月　　28　　日
                  民事第十一庭  
                        審判長法  官  李慈惠
                              法  官  謝永昌
                              法  官  吳燁山
正本係照原本作成。
不得上訴。
中　　華　　民　　國　　110 　年　　12　　月　　28　　日
　　　　　　　　　　　　　    書記官  莊雅萍